ACORDAO-COMPLETO-2538746

ACÓRDÃO 3321/2022 ATA 22/2022 - SEGUNDA CÂMARA

VISTOS, relatados e discutidos estes autos de embargos de declaração opostos por Dominyque Annunciatta de Magalhães Ferreira (XXX.993.871-XX) , servidora aposentada do Tribunal Superior do Trabalho (TST) , por meio dos quais se insurge contra o Acórdão 1248/2022-TCU-Segunda Câmara, que negou provimento a pedido de reexame interposto do Acórdão 620/2020-TCU-Segunda Câmara, o qual, por seu turno, julgou ilegal o ato de concessão de aposentadoria da interessada e negou-lhe registro,
ACORDAM os Ministros do Tribunal de Contas da União, reunidos em sessão da Segunda Câmara, com base no art. 34 da Lei 8.443/1992, c/c o art. 287 do Regimento Interno, e diante das razões expostas pelo Relator, em
9.1. conhecer dos embargos de declaração para, no mérito, rejeitá-los;
9.2. dar ciência desta deliberação à embargante, informando que o teor integral das peças que o integram poderá ser obtido no endereço eletrônico www.tcu.gov.br/acordaos e que o acesso às demais peças do processo pode ser obtido no endereço eletrônico deste Tribunal, opção "vista eletrônica".

Embargos de declaração interposto por Dominyque Annunciatta de Magalhaes Ferreira contra decisão de ...

Segunda Câmara

Tribunal Superior do Trabalho.

3. Interessados/Responsáveis/Recorrentes:
3.1. Recorrente: Dominyque Annunciatta de Magalhaes Ferreira (XXX.993.871-XX).

13.1. Ministro presente: Antonio Anastasia (Relator).
13.2. Ministros-Substitutos convocados: Marcos Bemquerer Costa (na Presidência) e André Luís de Carvalho.

ANTONIO ANASTASIA

Ministro Antonio Anastasia.

Tratam os autos de embargos de declaração opostos por Dominyque Annunciatta de Magalhães Ferreira, servidora aposentada do Tribunal Superior do Trabalho contra o Acórdão 1248/2022-TCU-Segunda Câmara, de minha relatoria (peça 30) . 
2.	Transcrevo a seguir, com ajustes de forma, nos termos do art. 1º, § 3º, inciso I, da Lei nº 8.443/92, a instrução lavrada no âmbito da Secretaria de Recursos/Serur (peça 46) , cujo pronunciamento obteve a concordância do Diretor da subunidade (peça 47) .
"INTRODUÇÃO 
1.	Trata-se de embargos de declaração (peça 36) opostos pela Sra. Dominyque Annunciatta de Magalhães Ferreira, ex-servidora do TST, contra o Acórdão 1248/2022-TCU-Segunda Câmara (peça 30) , que teve como relator o Excelentíssimo Senhor Ministro Antonio Anastasia. 
1.1.	A deliberação recorrida apresenta o seguinte teor: 
VISTOS, relatados e discutidos estes autos de recurso de pedido de reexame interposto pela Sra. Dominyque Annunciata de Magalhães Ferreira, ex-servidora do Tribunal Superior do Trabalho, em face do Acórdão 620/2020-TCU-Segunda Câmara (Peça 8) , que considerou ilegal o ato de aposentadoria da interessada, negando-lhe o registro, 
ACORDAM os Ministros do Tribunal de Contas da União, reunidos em Sessão da Segunda Câmara, ante as razões expostas pelo Relator, em: 
9.1.	com fundamento no Art. 48 da Lei nº 8.443/1992 e nos arts. 285, caput, e 286, parágrafo único do RI/TCU, conhecer do recurso de pedido de reexame interposto pela Sra. Dominyque Annunciata de Magalhães Ferreira (CPF XXX.993.871-XX) em face do Acórdão 620/2020-TCU-Segunda Câmara, para, no mérito, negar-lhe provimento; e 
9.2.	dar conhecimento deste acórdão, encaminhando a respectiva cópia, acompanhada do relatório e voto, à recorrente e aos demais interessados. 
1.2.	Para maior clareza, transcreve-se o teor do Acórdão 620/2020-TCU-Segunda Câmara (peça 9) : 
VISTOS, relatados e discutidos estes autos que cuidam de ato de concessão de aposentadoria referente a servidor vinculado ao Tribunal Superior do Trabalho; 
ACORDAM os Ministros do Tribunal de Contas da União, reunidos em Sessão da Segunda Câmara, diante das razões expostas pelo Relator, fundamento nos arts. 71, inciso III, da Constituição Federal; 1º, inciso V, e 39, inciso II, da Lei 8.443/1992 e 260, § 1º, do Regimento Interno, em: 
9.1.	considerar ilegal o ato de concessão de aposentadoria referente a Dominyque Annunciatta de Magalhães Ferreira, negando-lhe o respectivo registro; 
9.2.	dispensar o ressarcimento das quantias indevidamente recebidas de boa-fé, consoante o disposto no Enunciado nº 106 da Súmula de Jurisprudência deste Tribunal; 
9.3.	determinar ao Tribunal Superior do Trabalho que: 
9.3.1.	faça cessar, no prazo de 15 (quinze) dias, a contar da ciência desta deliberação, os pagamentos decorrentes do ato considerado ilegal, sujeitando-se a autoridade administrativa omissa à responsabilidade solidária, nos termos do art. 262, caput, do Regimento Interno do TCU; 
9.3.2.	dê ciência, no prazo de 15 (quinze) dias, a contar da notificação deste acórdão, do inteiro teor da deliberação à interessada, alertando-a de que o efeito suspensivo proveniente da interposição de eventual recurso perante o TCU não a exime da devolução dos valores percebidos indevidamente após a notificação do presente Acórdão, caso o recurso não seja provido; 
9.3.3.	no prazo de 30 (trinta) dias, a contar da ciência desta deliberação, emita novo ato de concessão de aposentadoria e submeta-o ao Tribunal, após suprimida a irregularidade que ensejou a apreciação pela ilegalidade; 
9.3.4.	no prazo de 30 (trinta) dias, contados da ciência desta deliberação, envie a esta Corte de Contas documentos comprobatórios de que o interessado está ciente do julgamento deste Tribunal (grifos acrescidos) . 
HISTÓRICO 
2.	A aposentadoria em apreço foi julgada ilegal pelo Acórdão 620/2020-TCU-Segunda Câmara (peça 8) , em virtude da incorporação da parcela "opção", que proporcionou um acréscimo aos proventos de aposentadoria da interessada em relação à última remuneração contributiva da atividade, resultando em descumprimento do disposto no art. 40, caput e § 2º, da Constituição Federal, com redação dada pela Emenda Constitucional 20/1998. 
2.1.	Foi interposto pedido de reexame contra o Acórdão 620/2020-TCU-Segunda Câmara, o qual foi conhecido e negado provimento pelo Acórdão 1248/2022-TCU-Segunda Câmara (peça 30) . 
2.2.	Aprecia-se, nesta oportunidade, embargos de declaração opostos contra o Acórdão 1248/2022-TCU-Segunda Câmara. 
ADMISSIBILIDADE 
3. Propõe-se o conhecimento dos embargos de declaração, com fulcro no artigo 34, § 2º, da Lei 8.443, de 1992 e no artigo 287, § 3º, do RI/TCU, suspendendo-se os efeitos do subitem 9.1 do Acórdão 1248/2022-TCU-Segunda Câmara, nos termos do exame de admissibilidade do Sar/Serur de peça 47. 
MÉRITO 	 
4. Delimitação 
4.1 	Constitui objeto dos presentes embargos de declaração definir se: 
a)	há omissão quanto ao exame da incidência da contribuição previdenciária sobre a parcela de "opção"; 
b)	há omissão quanto ao argumento de violação ao princípio da isonomia. 
5.	Da contribuição previdenciária 
5.1. A embargante aduz que a decisão ora embargada apresenta omissão quanto ao argumento apresentado de que teria havido a incidência de contribuição previdenciária sobre a parcela "opção", com base nos seguintes argumentos: 
5.2. A questão da incidência da contribuição previdenciária sobre a parcela de retribuição pelo exercício de função comissionada, até a entrada em vigor da Lei 9.783/1999, não foi enfrentada de forma direta. Se o tivesse sido, outra poderia ser a conclusão, uma vez que os requisitos para o recebimento da parcela se completaram nesse período. 
Análise: 
5.3. A questão da incidência da contribuição previdenciária sobre a parcela "opção" foi examinada pelo relator a quo, nos seguintes termos: 
9. No que pertine à suposta incidência da contribuição previdenciária, bem demonstrou a Unidade Instrutiva, nos itens 6.2 e 6.3 da peça 24, que tal questão é irrelevante para a análise do caso em debate, já que a concessão foi julgada ilegal por força da regra constitucional inserida pela EC 20/1998, que limita o valor dos proventos à remuneração do cargo efetivo. 
5.4. 	Para maior clareza, transcreve-se os subitens 6.2 e 6.3 desta Unidade Instrutiva: 
"6.2. 	Sobre essa questão, vem à balha as judiciosas considerações do Excelentíssimo Senhor Ministro Benjamin Zymler, por ocasião da apreciação do TC Processo 001.928/2019-8 (Acórdão 5919/2019-TCU-Primeira Câmara, Sessão de 23/7/2019) : 
"9.	(...) As parcelas remuneratórias decorrentes do exercício das funções comissionadas deixaram de constituir base de incidência para a contribuição previdenciária desde 16/12/1998, motivo pelo qual também não podem integrar os proventos de aposentadoria. 
10.	Nessa linha, a própria legislação editada após a EC 20/1998 não previa a incidência de contribuição previdenciária sobre as funções de confiança e assemelhados, como se depreende do art. 1º da Lei 9.783, publicada em 28/1/1999, na sequência da aprovação da EC 20/1998 (grifos acrescidos) : 
"Art. 1º A contribuição social do servidor público civil, ativo e inativo, e dos pensionistas dos três Poderes da União, para a manutenção do regime de previdência social dos seus servidores, será de onze por cento, incidente sobre a totalidade da remuneração de contribuição, do provento ou da pensão. (Vide Lei nº 10.887, de 2004) Vide ADIN 2010, de 1999 
Parágrafo único. Entende-se como remuneração de contribuição o vencimento do cargo efetivo, acrescido das vantagens pecuniárias permanentes estabelecidas em lei, os adicionais de caráter individual, ou quaisquer vantagens, inclusive as relativas à natureza ou ao local de trabalho, ou outra paga sob o mesmo fundamento, excluídas: (...) " 
11.	Essa matéria foi objeto da Decisão 683/2001-Plenário, prolatada em 29/8/2001, na qual o Tribunal, acolhendo a dissidência capitaneada pelo Ministro Ubiratan Aguiar, firmou o seguinte entendimento: 
"O Tribunal Pleno, diante das razões expostas pelo Redator, DECIDE conhecer da Representação formulada pela então Divisão de Pagamento - Dipag/Serec/Segedam e, tendo em vista o disposto nos arts. 40, § 12, 201, § 11, da Constituição Federal, com redação dada pela Emenda Constitucional nº 20/98, firmar o entendimento de que a retribuição pelo exercício de função comissionada não constitui parcela integrante da remuneração sobre a qual incide a contribuição social do servidor público civil ativo, a partir da vigência da Emenda Constitucional nº 20/98." 
12.	Contra essa decisão foi interposto pedido de reexame pelo Subprocurador-Geral Ubaldo Alves Caldas, que não foi conhecido (Decisão 1077/2001-Plenário) ". 
6.3. 	Em virtude dessas considerações, é de se rejeitar o argumento apresentado pela recorrente". 
5.5. Observa-se, portanto, que a questão da incidência, ou não, da contribuição previdenciária sobre a parcela de "opção" foi devidamente examinada por esta Unidade Instrutiva e pelo relator a quo, não havendo, portanto, a alegada omissão. 
6.	Do princípio da isonomia 
6.1. A embargante alega que o acórdão embargado foi omisso quanto à incidência do princípio da isonomia, com base nos seguintes argumentos: 
6.2. Verifica-se, também, que a questão não foi enfrentada pelo prisma do princípio da isonomia, o que é essencial. Tal enfrentamento também pode culminar em outro posicionamento, uma vez que para situações idênticas, o mesmo relator, Ministro Aroldo Cedraz, chegou à conclusão diametralmente oposta a exemplo do Processo nº Processo 025.983/2013-0. 
Análise: 
6.3. O precedente citado pela recorrente (TC Processo 025.983/2013-0) foi apreciado em 28/1/2014, quando o entendimento desta Corte era diverso do atualmente adotado sobre a inclusão da parcela "opção" nos proventos de aposentadoria. 
6.4. Nesse quadro, o argumento de que teria havido violação ao princípio da isonomia deve ser rechaçado pois não há direito adquirido à exegese. 
6.5. Nessa direção, rememora-se a decisão exarada pelo Plenário do STF, no MS 26.196, de Relatoria do Ministro Ayres Brito (Ata 1/2011, DJE 20, de 18/11/2010) , no sentido de que "O que regula os proventos da inatividade é a lei (e não sua interpretação) vigente ao tempo em que o servidor preencheu os requisitos para a respectiva aposentadoria (Súmula 359/STF) . Somente a lei pode conceder vantagens a servidores públicos (...) ". 
6.6. Naquela assentada, a Suprema Corte deixou assente, também, que "Inexiste direito adquirido com fundamento em antiga e superada interpretação da lei", bem assim afastou o princípio da segurança em caso semelhante ao ora apreciado, em que o registro do ato não foi autorizado pelo TCU e a antiga jurisprudência não havia sido aplicada em relação ao impetrante. 
6.7. 	Nesse quadro, opina-se no sentido de que, apesar de existir omissão quanto ao exame da isonomia, não há razões para a modificação do acórdão embargado. 
CONCLUSÃO 
7.	Diante do exposto, conclui-se que: 
a)	a questão da incidência, ou não, da contribuição previdenciária sobre a parcela de "opção" foi devidamente examinada por esta Unidade Instrutiva e pelo relator a quo, não havendo, portanto, a alegada omissão; 
b)	apesar de existir omissão quanto ao exame da isonomia, não há razões para a modificação do acórdão embargado; 
7.1. 	Nesse sentir, é de se propor a rejeição dos presentes embargos. 
PROPOSTA DE ENCAMINHAMENTO 
8. Diante do exposto, submete-se o presente processo à consideração superior, propondo a adoção das seguintes medidas: 
a)	conhecer dos presentes embargos de declaração e, no mérito, rejeitá-los; 
b)	informar a embargante e demais interessados do acórdão a ser proferido, destacando que o relatório e o voto que o fundamentam podem ser acessados por meio do endereço eletrônico www.tcu.gov.br/acordaos".
É o relatório.

não há.

Não atuou.

APOSENTADORIA. INCLUSÃO INDEVIDA DA PARCELA "OPÇÃO" NOS PROVENTOS. NEGATIVA DE REGISTRO. PEDIDO DE REEXAME. NÃO PROVIMENTO. EMBARGOS DE DECLARAÇÃO. AUSÊNCIA DE OMISSÃO QUANTO À INCIDÊNCIA DE CONTRIBUIÇÃO PREVIDENCIÁRIA. EVENTUAL OMISSÃO QUANTO À FALTA DE EXAME DA ISONOMIA NÃO IMPORTA NA MODIFICAÇÃO DO JULGADO. CONHECIMENTO E NÃO ACOLHIMENTO.

APOSENTADORIA (APOS)

Secretaria de Recursos (Serur).

Cuida-se de embargos de declaração opostos por Dominyque Annunciatta de Magalhães Ferreira, servidora aposentada do Tribunal Superior do Trabalho-TST, por meio dos quais se insurge contra o Acórdão 1248/2022-TCU-Segunda Câmara, de minha relatoria (peça 30) , que negou provimento a pedido de reexame interposto ao Acórdão 620/2020-TCU-Segunda Câmara, relator Ministro Aroldo Cedraz (peça 8) , o qual, por seu turno, julgou ilegal o ato de concessão de aposentadoria da interessada e negou-lhe registro.
2.	O ato de aposentadoria da servidora aposentada foi julgado ilegal pela indevida inclusão da vantagem "opção" de que trata o art. 2º da Lei 8.911/1994 nos proventos de aposentadoria, uma vez que proporcionou acréscimo aos proventos em relação à última remuneração contributiva da atividade, resultando em descumprimento do disposto no art. 40, caput e § 2º, da Constituição Federal, com redação dada pela Emenda Constitucional 20/1998.
3.	Presentes os requisitos de admissibilidade fixados no art. 34, § 2º da Lei 8.443/1992, c/c o art. 287, § 3º do RI/TCU, conheço dos embargos, em ratificação ao despacho por mim proferido à peça 42 e ao exame de admissibilidade procedido pela Serur à peça 47.
4.	A embargante alega ter havido omissão desta Corte ao não considerar a incidência da contribuição previdenciária sobre a parcela "opção", bem como com relação à violação do princípio da isonomia.
5.	 A Secretaria de Recursos, em manifestação reproduzida no relatório precedente, manifesta-se pelo conhecimento dos embargos e, no mérito, pela sua rejeição, pois apesar de existir omissão quanto ao exame da isonomia, não há razões para modificação do acórdão embargado, e quanto à incidência da contribuição previdenciária, tal argumento foi enfrentado pelo relator da decisão embargada e pela unidade técnica.
6.	Acompanho, na essência, o pronunciamento, em pareceres uniformes, da Secretaria de Recursos. 
7.	De fato, no que diz respeito à suposta incidência da contribuição previdenciária, o acórdão embargado evidenciou não ser essa a questão central do ato de aposentadoria em análise, visto que a concessão foi julgada ilegal por força da regra constitucional inserida pela Emenda Constitucional 20/1998, a qual impôs que os proventos da inatividade fossem calculados com base na remuneração do cargo efetivo e não o superasse no momento da condição:
Art. 40...
§ 2º Os proventos de aposentadoria e as pensões, por ocasião de sua concessão, não poderão exceder a remuneração do respectivo servidor, no cargo efetivo em que se deu a aposentadoria ou que serviu de referência para a concessão da pensão". (Redação dada pela Emenda Constitucional nº 20, de 1998) "
8.	Desse modo, todos os servidores que não implementaram as condições para a aposentação até 15/12/1998 (véspera da vigência da EC 20/1998) não fazem jus à percepção de FC ou da parcela "opção" (se existente na estrutura remuneratória) nos proventos de aposentadoria, conforme consignado no relatório à peça 32, p. 4:
2.34. Apesar de não haver expressa previsão legal, a jurisprudência de mais de trinta anos vem aceitando a inclusão da parcela "opção" (pagamento de uma fração da remuneração do cargo em comissão ao servidor que opta pela remuneração do cargo efetivo) nos proventos do inativo que implementou os requisitos do art.180 da Lei 1.711/1952 ou do art. 193 da Lei 8.112/1990. Nada obstante, não é possível o pagamento da parcela "opção" - quando prevista em lei - com a vantagem dos "quintos", ex vi do disposto no § 2º do art. 193 da Lei 8.112/1990. 
2.35. Mas não é só: a EC 20/1998 impõe que os proventos da inatividade sejam calculados com base na remuneração do cargo efetivo e que não a superem no momento da concessão da aposentadoria. Assim, todos os servidores que não implementaram as condições para a aposentação até 15/12/1998  (véspera da vigência da EC 20/1998) não fazem jus à percepção de FC ou da parcela "opção" (se existente na estrutura remuneratória) nos proventos de aposentadoria. 
2.37. Ademais, a aposentadoria deve observar as regras vigentes no momento da implementação de todos os requisitos legais para a concessão do benefício previdenciário, motivo pelo qual não é possível entender que o servidor tenha algum direito adquirido a determinada vantagem paga na aposentadoria até que lhe seja assegurado o próprio direito à inativação. (Grifos no original) 
9.	Conforme sinalizado pela Secretaria de Recursos, o mesmo relatório que suportou o acórdão embargado fez expressa menção à Decisão 683/2001-Plenário, de 29/8/2001, citada no bojo do Acórdão 5919/2019-TCU-Primeira Câmara, relator Min. Benjamin Zymler (peça 32, p. 6) :
11. Essa matéria foi objeto da Decisão 683/2001-Plenário, prolatada em 29/8/2001, na qual o Tribunal, acolhendo a dissidência capitaneada pelo Ministro Ubiratan Aguiar, firmou o seguinte entendimento: "O Tribunal Pleno, diante das razões expostas pelo Redator, DECIDE conhecer da Representação formulada pela então Divisão de Pagamento - Dipag/Serec/Segedam e, tendo em vista o disposto nos arts. 40, § 12, 201, § 11, da Constituição Federal, com redação dada pela Emenda Constitucional nº 20/98, firmar o entendimento de que a retribuição pelo exercício de função comissionada não constitui parcela integrante da remuneração sobre a qual incide a contribuição social do servidor público civil ativo, a partir da vigência da Emenda Constitucional nº 20/98."
12. Contra essa decisão foi interposto pedido de reexame pelo Subprocurador-Geral Ubaldo Alves Caldas, que não foi conhecido (Decisão 1077/2001-Plenário) .
15. Isso porque, a partir desse comando constitucional, foi estabelecido um limitador a ser observado por ocasião da concessão de aposentadorias e pensões por morte, qual seja, a remuneração do servidor no cargo efetivo. Assim, nenhum servidor poderá, por ocasião de sua aposentadoria, ter proventos superiores que a remuneração do seu cargo efetivo na atividade.
16. Portanto, o alcance do entendimento exposto no Acórdão 2076/2005-TCU-Plenário se limita até o dia 16/12/1998, haja vista que, a incorporação da vantagem de opção aosproventos de aposentadoria ou pensões acarreta descumprimento do art. 40, § 2º, da Constituição Federal, com redação dada pela Emenda Constitucional 20/1998. 
17. Sobre o tema (art. 40, § 2º, da Constituição Federal) , segue abaixo decisão do Supremo Tribunal Federal no âmbito do Agravo Regimental 721.354/MG, cuja relatora foi a Ministra Ellen Gracie: 
'Revisão de pensão por morte. Cumulação: previdenciária e acidentária. (...) O quantum da pensão por morte, nos termos do art. 40, § 2º, § 7º e § 8º, não pode extrapolar a totalidade dos vencimentos da remuneração do servidor à época do seu falecimento'. [AI 721.354 AgR, rel. min. Ellen Gracie, j. 14-12-2010, 2ª T, DJE de 9-2-2011.]  
10.	No que se refere ao princípio a isonomia, a Serur reconheceu a omissão de sua análise por parte do acórdão embargado, no entanto, considera que tal fato não implica na modificação do julgado atacado, visto inexistir direito adquirido a regime jurídico ou a exegese, com base inclusive em interpretação do Supremo Tribunal Federal (MS 26.196, relator Min. Carlos Ayres Britto, DJe 18/11/2010) , segundo o qual "inexiste direito adquirido com fundamento em antiga e superada interpretação da lei", em caso semelhante ao que ora se aprecia.
11.	Acrescento que o relatório do acórdão embargado fez menção ao princípio da isonomia, verbis (peça 32. P. 6-7) :
"7.9. Observa-se que a submissão dos juízes somente à lei não é uma idiossincrasia do Direito brasileiro, mas encontra ressonância na Alemanha, na Áustria, na Dinamarca, na Espanha, na França, na Grécia, na Irlanda, na Itália e em Portugal, conforme pontuam Jorge Luiz Souto Maior e Valdete Souto Severo: (...) .
7.10. Ante esses ponderosos argumentos, entende-se que este Tribunal deve interpretar o regramento da "opção" de acordo com as regras de Hermenêutica, e não guiado por precedentes jurisprudenciais oscilantes e superados, que não informam um norte seguro a ser seguido. Nesse sentir, não há que se falar em violação ao princípio da isonomia". (Grifei) 
12.	Ainda que se reconheça a omissão parcial do julgado embargado, não se mostra ela suficiente a modificar as decisões precedentes, motivo pelo qual os presentes aclaratórios merecem ser conhecidos para, no mérito, serem rejeitados.
	Em razão do exposto, VOTO por que o Tribunal adote o Acórdão que ora submeto à apreciação deste Colegiado
TCU, Sala das Sessões Ministro Luciano Brandão Alves de Souza, em 5 de julho de 2022.
ANTONIO ANASTASIA 
Relator